最高法院刑事判決　　　　　　　　　　　　　　　九十一年度台上字第四三八二號
　　上訴人　乙○○
　　　　　　甲○○
右上訴人等因妨害自由案件，不服台灣高等法院台南分院中華民國八十九年五月三十
一日第二審更審判決（八十九年度上更(一)字第一九九號，起訴案號：台灣嘉義地方法
院檢察署八十五年度偵字第五七０六號），提起上訴，本院判決如左：
    主  文
原判決撤銷，發回台灣高等法院台南分院。
    理  由
本件原判決認定上訴人乙○○為向張文貴、張徐芙蓉催討欠款，乃與基於共同犯意聯
絡之上訴人甲○○（乙○○之男友）及另四位姓名不詳之成年男子，於民國八十四年
十一月七日下午五時十分許，前往嘉義縣竹崎鄉竹崎村一鄰舊車站二十二號張文貴住
處。先由甲○○出面要求張文貴、張徐芙蓉夫婦同往臺中市開債權人會議，遭張文貴
夫婦拒絕，甲○○即指示將張文貴押起來。另四位姓名不詳之成年男子即動手要挾持
張文貴，因張文貴抗拒而未果，該四名不詳姓名者乃共同出手毆打張文貴，致張文貴
右胸部挫傷皮下出血、胸部挫傷疼痛、左上臂部、左前臂部挫傷皮下出血、背部挫傷
疼痛。張徐芙蓉見狀高喊救命聲，被路過該處之乃父徐清聽到，徐清即入內查看，見
到四位姓名不詳之男子毆打張文貴及乙○○正在查看張徐芙蓉房間，要跑出去報警，
為與乙○○同夥之男子追趕，復被其中一位姓名不詳之男子拉住，徐清於掙脫時，衣
服被扯破（毀損部份未據告訴）。張徐芙蓉即跟隨該姓名不詳之男子至屋外觀看，乙
○○及甲○○見事跡敗露，惟恐徐清於報警後帶同警員前來，隨即叫前開四位姓名不
詳之男子將張徐芙蓉押上一部由乙○○所駕駛之白色箱型車裁定，於當日晚上八時五
十五分許到達乙○○住處後，見張徐芙蓉仍無意還債，乃由甲○○對張徐芙蓉恫稱：
如果不還錢，要殺害張文貴、張徐芙蓉夫妻及小孩後，將張徐芙蓉押至另一不詳地點
釋放等情。因而撤銷第一審判決改判仍論處上訴人等共同以非法方法，剝奪人之行動
自由罪刑。固非無見。
惟查，(一)、第一審檢察官起訴事實，指徐清聽到張徐芙蓉呼救，而進入張宅查看，目
睹張文貴被毆，要跑出去報警，為前述與上訴人等同夥之一位不詳姓名男子追趕拉住
，徐清於掙脫時，衣服尚被扯破等情。原判決亦同此認定，惟對此部分事實，上訴人
等是否成立犯罪，並未審究、說明，僅記載毀損部分未據告訴而已，自有已受請求事
項未予判決之違法。(二)依原判決所云，甲○○指示將張文貴押起來，該四名不詳姓名
男子即動手要挾持張文貴，因張文貴抗拒而未果，該四名男子乃共同出手毆打張文貴
成傷等情。究係因張文貴抗拒，該四名男子乃進而毆打張某逼其就範，以遂行剝奪張
某行動自由之犯行？抑或張文貴抗拒致上訴人等不滿，而另行起意毆打張某洩憤？攸
關該傷害之犯行為剝奪行動自由之當然結果，抑或應與剝奪行動自由罪分論併罰，此
與法律之適用至有關係。乃原判決予釐清，致事實有欠明白。原判決逕認該傷害罪與
剝奪行動自由罪有方法、結果之牽連關係云云，是否允當，本院無從判斷。(三)、原判
決認定甲○○因要求張文貴夫妻，同往台中市開債權人會議被拒，即指示將張文貴押
起來，該四名男子即動手要挾持張某未果，適徐清聽聞張徐芙蓉求救而入內查看，見
狀要跑出去報警，遭一不詳姓名男子拉住，但為徐清掙脫，張徐芙蓉即隨同至屋外查
看，上訴人等見事跡敗露，惟恐徐清報警前來，即將張徐芙蓉上車載至「乙○○住處
」等情，倘屬無訛，則上訴人等剝奪張文貴、張徐芙蓉之行動自由，係先後為之，且
動機有別，並非同一行為同時妨害張文貴、張徐芙蓉夫妻二人之行動自由。乃原判決
理由竟論述上訴人等一行為同時剝奪張文貴夫妻二人之行動自由，為想像競合犯云云
，尚嫌適用法則不當。又原判決謂上訴人等將張徐芙蓉押至「乙○○住處」，其住處
地點何在？原判決未詳細載明，難謂允當。(四)、卷宗內之筆錄及其他文書可為證據者
，應向被告宣讀或告以要旨，使其明白辯論之機會，刑事訴訟法第一百六十五條第一
項定有明文。依原審八十九年五月二十四日審判筆錄記載，該法院於審理期日訊問上
訴人而提示上訴人於偵查及第一、二審之筆錄及診斷證明書、報案紀錄等文書時，僅
為「提示」而已，並未宣讀其內容或告以要旨，未踐行上述法定程序，自係應於審判
期日調查之證據而未予調查之違法。其採為論罪之基礎，判決當然違背法令。上訴人
等上訴意旨，均指摘原判決不當，非無理由，應認仍有發回更審之原因。
又台灣嘉義地方法院檢察署移送併辦部分（八十九年偵字第三六七七號），案經發回
，應併注意及之併予明。
據上論結，應依刑事訴訟法第三百九十七條、第四百零一條，判決如主文。
中      華      民      國    九十一    年      八      月      八      日
                              最高法院刑事第六庭
                                  審判長法官  吳  雄  銘
                                        法官  池  啟  明
                                        法官  石  木  欽
                                        法官  吳  三  龍
                                        法官  徐  文  亮
      右正本證明與原本無異
                                              書  記  官
中      華      民      國    九十一    年      八      月              日
